ACORDAO-COMPLETO-2396854

ACÓRDÃO 9355/2020 ATA 31/2020 - PRIMEIRA CÂMARA

VISTOS, relatados e discutidos estes autos de tomada de contas especial pela Universidade Federal do Estado do Rio de Janeiro (Unirio) em razão de irregularidades na prestação de contas da aplicação dos recursos do Convênio 59/2006, firmado entre a Unirio e a Fundação de Apoio à Universidade do Estado do Rio de Janeiro (Furj) ,
ACORDAM os Ministros do Tribunal de Contas da União, reunidos em sessão da Primeira Câmara, ante as razões expostas pelo Relator em:
9.1. excluir a Sra. Telma Nunes de Sá (CPF XXX.168.647-XX) da presente relação processual;
9.2. julgar irregulares, com fundamento nos arts. 1º, inciso I, 16, inciso III, alíneas "b" e "c", 19, caput, e 23, inciso III, alínea "a", da Lei 8.443/1992, as contas dos senhores Fernando Sérgio de Melo Portinho (CPF XXX.926.607-XX) e Luiz Carlos Dias da Costa (CPF XXX.481.707-XX) , e da Fundação de Apoio à Universidade Federal do Estado do Rio de Janeiro - Furj (CNPJ 06.265.414/0001-29) , em vista do disposto nos arts. 16, § 2º, da Lei 8.443/1992 e 209, §§ 5º e 6º, do Regimento Interno do TCU, condenando-os, solidariamente, ao pagamento da quantia a seguir especificada, com a fixação do prazo de quinze dias, a contar das notificações, para comprovarem, perante o Tribunal (art. 23, inciso III, alínea "a", da Lei 8.443/1992, c/c o art. 214, inciso III, alínea "a", do Regimento Interno do TCU) , o recolhimento da dívida aos cofres da Universidade Federal do Estado do Rio de Janeiro, atualizada monetariamente e acrescida dos juros de mora, calculados a partir da data discriminada, até a data do recolhimento, com o desconto do crédito registrado, na forma da legislação em vigor:
	VALOR ORIGINAL (R$) 
	DATA DA OCORRÊNCIA
	NATUREZA

	107.411,60
	27/11/2007
	DÉBITO

	6.415,22
	27/12/2010
	CRÉDITO

9.3. aplicar aos senhores Fernando Sérgio de Melo Portinho (CPF XXX.926.607-XX) e Luiz Carlos Dias da Costa (CPF XXX.481.707-XX) e à Fundação de Apoio à Universidade Federal do Estado do Rio de Janeiro - Furj (CNPJ 06.265.414/0001-29) , com fulcro nos arts. 19, caput, e 57 da Lei 8.443/1992 c/c os arts. 210, caput, e 267 do Regimento Interno do TCU, individualmente, multa no valor de R$ 30.000,00 (trinta mil reais) , fixando-lhes o prazo de 15 (quinze) dias, a contar da notificação, para que comprovem perante o Tribunal (art. 23, inciso III, alínea "a", da Lei 8.443/1992, c/c o art. 214, inciso III, alínea "a", do Regimento Interno do TCU) o recolhimento das dívidas aos cofres do Tesouro Nacional, atualizadas monetariamente desde a presente data até a dos efetivos recolhimentos se forem pagas após o vencimento, na forma da legislação em vigor;
9.4. autorizar, desde logo, com fundamento no art. 28, inciso II, da Lei 8.443/1992, a cobrança judicial da dívida, caso não atendidas as notificações, conforme prevê o art. 219, inciso II, do Regimento Interno do TCU;
9.5.autorizar, desde logo, o pagamento das dívidas em até 36 (trinta e seis) parcelas mensais e consecutivas, nos termos do art. 217 do Regimento Interno, caso solicitado pelos responsáveis, fixando-se o vencimento da primeira parcela em quinze dias, a contar do recebimento da notificação, e o das demais a cada trinta dias, devendo incidir sobre cada valor mensal, os encargos legais devidos, na forma prevista na legislação em vigor;
9.6. alertar os responsáveis de que a falta de comprovação do recolhimento de qualquer parcela importará o vencimento antecipado do saldo devedor, nos termos do § 2º do art. 217 do Regimento Interno deste Tribunal;
9.7. dar ciência desta deliberação ao Procurador-Chefe da Procuradoria da República do Rio de Janeiro, para a adoção das medidas que entender cabíveis, em conformidade com o art. 16, § 3º, da Lei 8.443/1992;
9.8 dar ciência desta deliberação à Universidade Federal do Estado do Rio de Janeiro - Unirio e aos responsáveis.

Tomada de contas especial instaurada em razão de impropriedades nas prestações de contas referentes ao Convênio 59/2006, Siconv 569763, firmado entre a Universidade Federal do Estado do Rio de Janeiro - Unirio e Fundação de Apoio à Universidade do Rio de Janeiro - Furj.

Primeira Câmara

Universidade Federal do Estado do Rio de Janeiro.

3. Interessados/Responsáveis:
3.1. Responsáveis: Fernando Sérgio de Melo Portinho (XXX.926.607-XX); Fundação de Apoio A Universidade do Rio de Janeiro (06.265.414/0001-29); Luiz Carlos Dias da Costa (XXX.481.707-XX); Telma Nunes de Sa (XXX.168.647-XX).

13.1. Ministros presentes: Walton Alencar Rodrigues (Presidente), Benjamin Zymler (Relator), Bruno Dantas e Vital do Rêgo.
13.2. Ministros-Substitutos presentes: Augusto Sherman Cavalcanti e Weder de Oliveira.

ACORDAO-COMPLETO-2482431

Acórdão de Relação 8423/2021 - Primeira Câmara

Acórdão de Relação

ACORDAO-COMPLETO-2435913

Acórdão 1724/2021 - Primeira Câmara

ACORDAO-COMPLETO-2484540

Acórdão 8899/2021 - Primeira Câmara

BENJAMIN ZYMLER

Adoto como parte do relatório a instrução elaborada no âmbito da Secretaria de Controle Externo de Tomada de Contas Especial (peça 61) , cuja proposta de encaminhamento contou com a anuência do secretário-substituto da unidade técnica (peça 63) :
"INTRODUÇÃO
1.	Trata-se de tomada de contas especial (TCE) instaurada pela Universidade Federal do Estado do Rio de Janeiro - Unirio, em desfavor do Sr. Fernando Sérgio de Melo Portinho (CPF XXX.926.607-XX) , ex-presidente da convenente - Fundação de Apoio à Universidade do Rio de Janeiro - Furj, signatário do convênio, em razão de impropriedades encontradas nas prestações de contas referentes ao Convênio 59/2006, Siconv 569763, firmado em 8/9/2006 com a Universidade Federal do Estado do Rio de Janeiro. O referido ajuste tinha por objeto o gerenciamento do projeto "Conexão de Saberes: diálogos entre a universidade e as comunidades populares", que integra o Programa Conexão de Saberes, em articulação com o Programa Escola Aberta (peça 1, p. 66 a 93) .
HISTÓRICO 
Os presentes autos foram instruídos pela então Secex-RJ (peças 8, 34 e 38) , de cujas instruções se observa o histórico dos fatos tratados neste processo, a seguir sintetizados.
Para a execução do objeto, inicialmente, foi previsto o valor de R$ 216.854,00 (peça 1, p. 66) , acrescido de R$ 273.495,00 por meio de aditivo (peça 1 p. 93) . Cabe observar que o montante repassado ao convenente totaliza o valor de R$ 495.415,00, portanto acima do estabelecido nos termos contratados (que monta a cifra de R$ 490.349,00) . 	Os recursos federais foram repassados em sete parcelas, mediante ordens bancárias constante nos autos (peça 5, pp. 186, 188, 190, 192, 194, 196, 198) .
O ajuste vigeu no período de 8/9/2006 a 7/9/2007, prorrogado, por termo aditivo, para 28/6/2008, com previsão para apresentação da prestação de contas final até 29/7/2008 (peça 1, p. 95) . O termo aditivo acrescido à realização do convênio trata do gerenciamento do projeto conveniado em conjunto com o programa "Escola Aberta - Educação, Cultura, Esporte, Oficinas e Lazer nos Finais de Semana, nas Escolas Públicas" (peça 1, p. 93) .
Dentre as diversas irregularidades cometidas na realização do convênio em análise, apontadas no Relatório do Tomador de Contas Especial - RTCE 10/2013 (peça 5, p. 115) , há as de cunho formal, tais como: a)	 ausência de identificação do convênio nas notas fiscais, em desacordo com o art. 30 da IN/STN 1/97; 	b)	 ausência de relatórios de acompanhamento da realização do objeto; c) ausência de extratos bancários em conta específica, em desacordo com o art. 28, inciso VII, da IN/STN 1/97; d) ausência da documentação visando à composição da prestação de contas, em desacordo com o art. 28 da IN/STN 1/97.
Constam também outras irregularidades formadoras do débito em questão: a) ausência de aplicação financeira durante o período de execução do convênio, em desacordo com o art. 20, § 1° e 2° da IN/STN 1/97; b) 	despesas realizadas com aquisição de material permanente não previsto no Plano de Trabalho, em desacordo com o art. 21 da IN/STN 1/97; c) despesas executadas fora de vigência contratual, em desacordo com o art. 8°, inciso V, da IN/STN 1/97; d) ausência de comprovação de despesas, em desacordo com o art. 30 da IN/STN 1/97; e) pagamento de despesas bancárias, em desacordo com o art. 8°, inciso VII, da IN/STN 1/97.
Após a instrução inicial dos presentes autos (peça 8) , 	 a qual contou com a anuência do diretor (peça 9) , foi autorizada pelo Ministro Relator (peça 10) a citação do Sr. Fernando Sérgio de Melo Portinho, solidariamente com a Furj, materializada por meio de ofícios citatórios (peças 13 e 28) , pelo débito no valor histórico de R$ 107.411,60. 
Ambos os responsáveis, regularmente citados, apresentaram suas alegações de defesa (peças 15, 29, 31 e 33) .  
Na análise da manifestação do responsável quanto às irregularidades verificadas (peça 34) , foi proposto acolher as alegações de defesa do Sr. Fernando, excluindo-o da relação processual, bem como considerar iliquidáveis as contas da Furj, ordenando o seu trancamento.  A referida proposta contou com a anuência do diretor daquela Secretaria (peça 35) .
No entanto, no Parecer do Ministério Público junto ao TCU, o Procurador dissentiu da proposta apresentada pela Secex-RJ (peça 36) . 
10.1.	No que se refere à responsabilidade do Sr. Fernando Sérgio de Melo Portinho, teceu as seguintes considerações:
Por meio da cláusula oitava (da operacionalidade) do termo de ajuste, cabia à Furj, "ao final do presente convênio, (..) apresentar prestação de contas dos recursos repassados, de acordo com legislação pertinente" (peça 1, p. 70) . Portanto, o Sr. Fernando Sergio de Melo Portinho, como signatário do convênio e presidente à época de sua execução (peça 1, p. 71, e peça 29, p. 9) , não poderia, em princípio, esquivar-se de seu dever de bem prestar contas da boa e regular aplicação dos recursos federais que foram confiados à Fundação por ele presidida. Não sem razão, o referido responsável foi notificado, em 8/10/2014, acerca do débito decorrente das irregularidades apurados pela comissão de TCE (peça 5, p. 109-113) . 
A despeito disso, não se pode ignorar que sua responsabilidade restou ao menos mitigada frente às evidências de que outros responsáveis tiveram atuação mais direta e decisiva tanto na gestão dos recursos como na formulação e apresentação da prestação de contas. 
10.2.	Com relação à responsabilização pela gestão dos recursos do convênio e à apresentação da prestação de contas, ressalta que, conforme observado por esta unidade instrutiva, o Sr. Luiz Carlos Dias da Costa, na qualidade de superintendente geral da Furj, além de autorizar a liberação de créditos para fins de pagamento de despesas do convênio (peça 1, p. 134, e peça 2, p. 3, 13, 19, 41, 65, 77 e 78) , foi o responsável pela apresentação de prestação de contas parcial dos períodos de abril de 2006 a março de 2007 e janeiro a dezembro de 2007, posteriormente até março de 2008, inclusive assinando, alguns juntamente com a Sra. Telma Nunes de Sá, então Gerente Financeira, os relatórios de cumprimento do objeto, de execução físico-financeira, de bens adquiridos, de pagamentos efetuados e conciliação bancária (peça 1, p. 72-73 e 107-115, e peça 3, p. 122-123 e 124-125) . 
10.3.	É ressaltado ainda que a Sra. Márcia Valéria Coutinho Gonzaga, também na função de superintendente geral da Furj, apresentou a prestação de contas parcial do convênio do período de janeiro a dezembro de 2009 - fora da vigência do convênio, tendo assinado, juntamente com a mesma ex-gerente financeira, os referidos relatórios (peça 3, p. 72-77) . A superintendente geral, inclusive, chegou a ser notificada de irregularidades apuradas pela Comissão de TCE por meio de Ofício da Unirio de 21/12/2010 (peça 3, p. 119) .
10.4.	Além disso, é salientado que a efetiva aplicação dos recursos foi condicionada à expressa autorização do "Gestor do Termo Aditivo", o Sr. Diógenes Pinheiro, conforme se depreende das cláusulas segunda (da execução) e terceira (dos recursos financeiros) do primeiro termo aditivo (peça 1, p. 94) . Constam ainda as seguintes considerações sobre as atribuições do Sr. Diógenes Pinheiro:
O Sr. Diógenes Pinheiro figurava, desde a apresentação do projeto "Conexões de Saberes" ou "Conexões de Saberes X Escola Aberta", como "Coordenador Técnico do Projeto" (peça 1, p. 9 e 84) e atuou, durante toda a execução do convênio, como "Coordenador Geral do Projeto" (peça 4, p. 54 e 90) . 
Conforme já dito, com o primeiro termo aditivo ao convênio, atribuiu-se formalmente ao Sr. Diógenes Pinheiro a função de "Gestor do Termo Aditivo", o que o fez responsável, em suma, pela autorização dos pagamentos. 
De fato, compulsando-se os autos, verifica-se que o coordenador geral do projeto foi o principal responsável pela autorização das diversas despesas realizadas no âmbito do convênio, desde pagamentos a bolsistas até a compra de bens posteriormente integrados ao patrimônio da Unirio (peça 2, p. 43, 61, 79, 118, 172-177, 187-188 e 190-192, peça 3, p. 21-25, 49-50, 53-59, 79-81, 84-85, 104-107 e 180-182, peça 4, p. 7, 13, 24-28, 57-80, 129 e 150, e peça 5, p. 3-19, 28, 49 e 56-68) . Além dele, somente a Sra. Alba Lúcia Castelo Branco, na condição de Coordenadora Adjunta do Projeto, autorizou pagamentos em semelhante proporção (peça 1, p. 128, peça 2, p. 15, 25, 27, 30, 32, 163, 167, 170, 178, 180-186 e 193, peça 3, p. 10, 17-20, 26-48, 82-83, 87-103, 108 e 146, peça 4, p. 2, 12, 14-21, 23, 29 e 151-156, e peça 5, p. 2, 34-35, 40-47, 51, 54 e 69-81) . 
Pelo que se infere do teor do documento elaborado pelo Sr. Diógenes Pinheiro, o então coordenador geral do projeto teve ciência, em 19/12/2012, dos questionamentos acerca da execução do convênio, tendo, segundo informado em sua resposta, encaminhado "cópias de documentação comprobatória em posse da coordenação..." (peça 4, p. 52) . 
10.5.	Dessa forma, entendeu-se que a identificação de possíveis responsáveis deve ter por conta a precisa correlação entre suas eventuais condutas e a natureza das irregularidades que lhes pretenda atribuir o TCU.
10.6.	No que se refere à proposta de considerar as presentes contas iliquidáveis, entendeu-se que a situação de inoperância ou inviabilidade econômica e financeira das pessoas jurídicas que tenham causado prejuízo ao erário não estaria elencada entre as hipóteses motivadoras de tal deliberação. Assim, concluiu-se o seguinte:
Portanto, a não ser que outros elementos sejam trazidos por ocasião de nova análise da TCE e/ou eventuais alegações de defesa decorrentes de novas citações, não vislumbro, por ora, razões para que se deixe de julgar irregulares as contas da Fundação, com base no art. 16, inciso III, alíneas "b" e "c", da Lei 8.443/1992, condenando-a em débito e aplicando-lhe multa.
O Relator destes autos acolheu a manifestação do Ministério Público e determinou a restituição dos autos a Secex-RJ, para adoção das medidas alvitradas pelo Parquet e, se fosse o caso, proposição de novas citações, a ser a ele submetida (peça 37) .
Na instrução precedente, a partir do exame técnico da Secex-RJ, ficou definida a responsabilidade do Sr. Fernando Sérgio de Melo Portinho, solidariamente com o Sr. Luiz Carlos Dias da Costa e com a Sra. Telma Nunes de Sá, então Gerente Financeira, e apurou o débito a eles atribuído. 	Propôs-se, por conseguinte, a inclusão dos dois últimos no polo passivo da TCE, devendo responder solidariamente pelo débito apurado, além de comunicar a Furj e ao Sr. Fernando acerca das novas citações promovidas, facultando a eles a apresentação de alegações adicionais de defesa (peça 38) . Tal proposta teve a anuência do Diretor daquela unidade (peça 39) .
Por fim, o Relator autorizou a citação proposta (peça 40) .
EXAME TÉCNICO
Foram realizadas as citações do Sr. Luiz Carlos Dias da Costa e da Sra. Telma Nunes de Sá, nos seguintes termos:	
Sr. Luiz
apresentar alegações de defesa na qualidade de superintendente da Fundação de Apoio à Universidade do Rio de Janeiro-Furj: a) Irregularidade: ausência de apresentação de documentos relativos à prestação de contas final do Convênio em desacordo com art. 28 da IN/STN 01/1997, não comprovando a utilização da totalidade dos recursos destinados ao convênio.
Sra. Telma
apresentar alegações de defesa na qualidade de gerente financeira da Fundação de Apoio à Universidade do Rio de Janeiro-Furj: a) Irregularidade: pela assinatura de relatórios de cumprimento do objeto, de execução físico-financeira, de bens adquiridos, de pagamentos efetuados e conciliação bancaria, em desacordo com o art. 28 da IN/STN 1/97.
Aos demais responsáveis, foi informado sobre as novas citações e que, caso não quisessem apresentar novos elementos de defesa, seriam consideradas as apresentadas anteriormente.
A tabela a seguir retrata os expedientes, pedidos de cópia/vistas do processo e de prorrogação do prazo para atendimento, bem como respostas às citações e demais comunicações, com referência à localização daqueles elementos no processo:
	Responsável
	Ofício/AR
	Prorrogação de prazo/cópia
	Resposta

	Fernando Sérgio de Melo Portinho
	Ofício 399/2019-TCU/SEC-RJ, de 7/3/2019 e AR (peças 43 e 58) 
	---
	peça 52

	Furj
	Ofício 400/2019-TCU/SECEX-PR, de 7/3/2019 e AR (peças 45 e 49) 
	---
	não apresentou

	Luiz Carlos Dias da Costa
	Ofício 397/2019-TCU/SECEX-PR, de 7/3/2019 e AR (peças 44 e 47) 
	---
	não apresentou

	Telma Nunes de Sá
	Ofício 398/2019-TCU/SECEX-PR, de 7/3/2019 e AR (peças 46 e 48) 
	peças 54-55
	peça 56

Regularmente citados ou notificados, a Sra. Telma e o Sr. Fernando (novamente) apresentaram defesa, enquanto a Furj e o Sr. Luiz permaneceram silentes. 
Em relação à Fundação, há nos autos informação de servidor da Universidade Federal do Estado do Rio de Janeiro - Unirio, signatário do aviso de recebimento do ofício de comunicação, de que o nome no mencionado ofício não pertence à Universidade (peça 50) . Todavia, a notificação indicada na tabela acima ocorreu no mesmo endereço em que a Furj fora citada anteriormente, acerca da qual inclusive apresentou defesa (peças 28 e 31 e 33) . Logo, considera-se válida a comunicação e percebe-se que ela optou por não apresentar novos elementos de defesa, devendo ser consideradas, pois, as alegações de defesa apresentadas anteriormente e já objeto de análise pela então Secex-RJ (peças 33 e 34) .
Quanto ao Sr. Luiz, os elementos nos autos indicam que o ofício a ele encaminhado foi enviado ao seu endereço constante na base de dados da Receita Federal do Brasil (Rua Cosme Velho, 586, Bairro Cosme Velho, Rio de Janeiro/RJ) , tendo o respectivo aviso de recebimento assinado (datado de 19/3/2019) , motivo pelo qual se pode considerar efetivada a citação dele (peça 41 e consulta àquela base nesta data) . Ademais, o mesmo responsável fora citado em idêntico endereço em outro processo no âmbito do TCU, tendo inclusive apresentado defesa (peças 32 e 42 do processo TC Processo 003.370/2016-0) .
Transcorrido o prazo regimental fixado e mantendo-se inerte nestes autos o aludido responsável, impõe-se que seja considerado revel, dando-se prosseguimento ao processo, de acordo com o art. 12, § 3º, da Lei 8.443/1992. Aproveitam-lhe os argumentos aduzidos em relação aos outros responsáveis, no que concerne às circunstâncias objetivas, com base no art. 161 do Regimento Interno do TCU.
Processos no TCU
Antes de adentrar na análise das alegações de defesa apresentadas, registra-se que os responsáveis destas contas também foram arrolados em outros processos semelhantes no âmbito do TCU.
No processo TC Processo 007.923/2016-3, já foi prolatado o Acórdão 8454/2017-TCU-Segunda Câmara, relatado pela Ministra Ana Arraes, que considerou iliquidáveis as contas da Furj e dos Srs. Fernando Sérgio de Melo Portinho e Luiz Carlos Dias da Costa, no que diz respeito ao 13º Termo Aditivo ao Convênio 81/2005, em razão do lapso temporal transcorrido desde a consumação da irregularidade (não comprovação da boa e regular aplicação dos recursos) e da impossibilidade de obtenção de documentos comprobatórios da escorreita gestão dos recursos públicos.
No processo TC Processo 016.585/2015-1, o Tribunal, por meio do Acórdão 4631/2018-TCU-Segunda Câmara, relatado pela Ministra Ana Arraes, em decorrência da impugnação parcial da prestação de contas do contrato 19/2008, celebrado no âmbito do convênio 81/2005, ante o não recolhimento do saldo dos recursos não utilizados, no total de R$ 322.434,04, arquivou a TCE, sem julgamento de mérito, em face da ausência de pressupostos de constituição e de desenvolvimento válido e regular do processo. Levou-se em consideração que não havia documentos no processo administrativo relativo àquele contrato capazes de fundamentar a quantificação do débito e a devida responsabilização; que foi verificada semelhante situação à ocorrida no processo TC Processo 007.923/2016-3; que a Furj se encontrava inoperante e não dispunha de funcionários ou representantes legais, o que inviabilizava a obtenção de informações adicionais junto àquela entidade; e as dúvidas acerca do efetivo valor do débito e da identificação dos possíveis responsáveis, o que prejudicava o prosseguimento do processo.
No processo TC Processo 016.583/2015-9, que tratou de TCE instaurada em razão da não comprovação integral da boa e regular aplicação dos recursos repassados visando à modernização dos elevadores do Centro de Letras e Artes - CLA, Escola de Enfermagem Alfredo Pinto - EEAP e Instituto Biomédico - IB, repasse esse realizado mediante o Contrato 15/2008, firmado sob a égide do Convênio 81/2005, foi exarado o Acórdão 4707/2018-TCU-Segunda Câmara, relatado pela Ministra Ana Arraes, que julgou regulares com ressalva as contas da Furj, dos senhores Fernando e Luiz Carlos e de outros responsáveis.
Já no processo TC Processo 003.370/2016-0, houve deliberação - Acórdão 4703/2018-TCU-Segunda Câmara, relatado pela Ministra Ana Arraes, em que o TCU que julgou irregulares as contas da Fundação, dos senhores Fernando e Luiz Carlos e de outra responsável, em razão da não comprovação da regularidade das despesas realizadas com recursos do contrato 07/2008, que teve por objeto a implantação de curso de especialização, financiado pelo convênio 81/2005. Houve a exclusão da relação processual da Sra. Telma. Há recurso de reconsideração interpostos por Fernando Sérgio de Melo Portinho e outra responsável, mas pendente de julgamento (pareceres da Secretaria de Recursos e do MP/TCU são no sentido de conhecer dos recursos e, no mérito, negar-lhes provimento - peças 118-121 daquele processo) .
No caso da presente TCE, trata-se do Convênio 59/2006 (Siconv 569763) , firmado em 8/9/2006 com a Universidade Federal do Estado do Rio de Janeiro. O referido ajuste tinha por objeto o gerenciamento do projeto "Conexão de Saberes: diálogos entre a universidade e as comunidades populares", que integra o Programa Conexão de Saberes, em articulação com o Programa Escola Aberta. Vigeu no período de 8/9/2006 a 7/9/2007, prorrogado, por termo aditivo, para 28/6/2008, com previsão para apresentação da prestação de contas final até 29/7/2008. 
Em que pese sejam ajustes distintos, registra-se que os convênios (81/2005 e 59/2006) são contemporâneos com fatos similares e os responsáveis (na maior parte) e os cargos dos agentes públicos (ex-presidente, superintendente-geral e gerente financeira da Furj) são idênticos. Realizado esse breve introito, passa-se ao exame da TCE em apreço.
Defesa da Sra. Telma Nunes de Sá
A responsável apresentou, por intermédio de sua advogada, suas alegações de defesa (peça 56) . A título de registro, os argumentos e/ou elementos apresentados são similares aos apresentados no âmbito de outro processo em que figurou como responsável, qual seja, no processo TC Processo 003.370/2016-5 (peça 73 daqueles autos) . 
Em síntese, após destacar o fato de que a vigência do convênio ocorreu no período de setembro/2006 a julho/2008, afirma que nunca foi gerente financeira à época dos fatos, ou seja, durante aquele período, já que somente veio a assumir tal cargo no breve período de 27/4/2010 a 1/12/2010. Assegura que não participou da gestão financeira no período de vigência do convênio, não há sua assinatura em qualquer documento pertinente ao objeto contratual, relatórios e anexos acerca do projeto ou até doze meses seguintes para prestação de contas. Ademais, era empregada celetista sem cargo comissionado à época do contrato e prazo para regular prestação de contas, não sendo sua atribuição ou responsabilidade a liberação de recursos e/ou exigência ou controle dos custos, conforme estatuto. Informou que no processo TC Processo 003.370/2016-0, idêntico a presente TCE, cujo objeto de apuração foi o Convênio 81/2005 (Contrato 7/2008) , ficou consignada a sua exclusão. 
Análise
De fato, o Acórdão 4703/2018-TCU-Segunda Câmara, relatado pela Ministra Ana Arraes, exarado no âmbito dos citados autos, excluiu da relação processual a Sra. Telma Nunes de Sá (item 9.2) . Cabe transcrever abaixo trecho do Voto condutor daquela deliberação (peça 83) :
27. No que diz respeito à responsável Telma Nunes de Sá, ao considerar que ela exerceu o cargo de gerente financeira da Furj apenas de 27/04/2010 a 1º/12/2010, quando já estava expirado o contrato 07/2008, concluo por sua exclusão da relação processual.
No presente processo, em que se trata do Convênio 59/2006, observa-se que o ajuste vigeu no período de 8/9/2006 a 28/6/2008, com previsão para apresentação da prestação de contas final até 29/7/2008. Logo, pelo mesmo fundamento do processo destacado, cabe propor também sua exclusão da relação processual destes autos, porquanto ela exerceu o cargo de gerente financeira da Furj (em 2010) , de acordo com os elementos deste feito (e do citado processo também) , quando já estava expirado o convênio em apreço.
Defesa do Sr. Fernando Sergio de Melo Portinho
O ex-presidente da Furj apresentou, por intermédio de seu advogado, suas alegações de defesa (peça 52) , as quais reproduzem quase integralmente a defesa apresentada (peça 29) por ocasião da citação anterior. Foram apresentados argumentos de caráter preliminar, visando obstar o prosseguimento do feito em relação a ele, bem como apresentou alegações enfrentando o mérito das imputações veiculadas na citação.
Questão preliminar
Defende o responsável que seja aplicado ao presente processo o encaminhamento conferido pelo TCU a outros processos de TCE, quais sejam, do TC Processo 007.923/2016-3, TC Processo 016.585/2015-1 e TC Processo 016.583/2015-9, envolvendo contratação da Furj pela Unirio. Assim, evita-se decisões díspares em casos idênticos. Cópia das deliberações exaradas naqueles processos foram apensadas à sua petição. 
Assinala que, no precedente invocado, mais precisamente no processo TC Processo 016.585/2015-1, o ex-presidente da Furj foi arrolado como responsável, como também ocorre no presente processo, em razão de ter assinado o termo da avença objeto dessa TCE. Outro ponto em comum destacado é o fato da motivação para instauração dos processos ter sido "atraso na prestação de contas enviada pela FURJ, bem como supostas irregularidades nos documentos que a compunham".
Assevera a defesa do responsável que, no âmbito daquele processo, esta Corte de Contas "entendeu por acolher as razões de defesas apresentadas por Fernando Sérgio de M. Portinho", determinando o arquivamento da TCE em razão da ausência dos pressupostos de constituição e desenvolvimento válido e regular do processo. 
Também traz à tona outro caso que julga ser absolutamente semelhante ao presente feito, o processo TC Processo 007.923/2016-3, em que o Tribunal também entendeu por considerar iliquidável as contas do Sr. Fernando, determinando o arquivamento do feito. Alega que isso ocorreu sobretudo em razão do grande lapso temporal entre a execução do termo contratual e a instauração da TCE.
Sustenta que as circunstâncias determinantes do desfecho processual dos precedentes invocados também estariam evidenciadas no presente TCE, haja vista "o longo transcurso de tempo passado entre o fato narrado nos autos e a sua comunicação, qual seja, 8 anos", além do fato de que a falta de acesso aos documentos concernentes a um contrato datado de 2006 caracterizaria cerceamento de sua defesa. Requer, assim, o "acolhimento da preliminar suscitada", determinando-se, imediatamente, que as contas sejam consideradas como iliquidáveis, com o trancamento e seu consequente arquivamento do presente em face do defendente.
No que tange ao lapso temporal, rememora a cronologia dos eventos da TCE para demonstrar que, aproximadamente 8 (oito) anos após a celebração do convênio e 6 (seis) anos após o seu encerramento, foi instaurada a TCE, ao passo que somente em outubro de 2014 o defendente foi, pela primeira vez, oficiado pela Comissão de Tomada de Contas Especial para prestar esclarecimentos. E esta, posteriormente, concluiu que o objeto do convênio foi alcançado, embora tenha concluído pela existência do dano de R$ 100.996,38.
Informa que a Secex (peça 34) sugeriu acolher a sua defesa, excluindo da relação processual. 
Ilegitimidade passiva em razão da função exercida
Alega que a Furj celebrou com a Universidade o Convênio 59/2006, para gerenciamento do projeto Conexões dos Saberes. Como pode ser observado, esse gerenciamento, inclusive financeiro, ocorreu de forma conjunta entre a Unirio e a Furj. Conforme se extrai da cláusula terceira do termo aditivo, bem como da própria prestação de contas, a Unirio também atuou na execução física e financeira, por intermédio dos coordenadores do projeto Conexões dos Saberes, que funcionaram como gestores do instrumento.
Sustenta que a Furj não tinha autonomia de gestão, nem mesmo inerente à execução de despesas já previstas no plano de trabalho, as quais somente poderiam ser efetivadas mediante autorização do gestor que, conforme observado nos autos, foram os coordenadores geral e adjuntos do projeto, Sr. Diógenes Pinheiro e Sra. Alba Lúcia Castelo Branco.
Ademais, conforme dispôs o próprio instrumento, ainda em sua cláusula terceira, os recursos transferidos à Furj tiveram natureza de ressarcimento.
Aponta que, em razão do disposto na cláusula acima, bem como de toda documentação constante das prestações de contas, a Unirio assumiu a gestão administrativa e financeira do projeto, executando as despesas e encaminhando os comprovantes à Furj para pagamento e acompanhamento financeiro. Conforme se depreende dos documentos acostados à prestação de contas da Furj, as despesas já liquidadas eram encaminhadas à Furj pelos Coordenadores do Projeto que, na condição de gestores dos recursos, requereriam a efetivação dos pagamentos.
Ademais, alega que no âmbito da Furj, as operações administrativas e financeiras eram de responsabilidade do Superintende Geral e do Gerente Financeiro, que integravam a Presidência, como Órgão Executivo de Direção Superior, conforme disposto no art. 5º, § 1º, do Estatuto da Fundação.
Aponta que, como pode ser observado pelo encaminhamento das prestações de contas, pela troca de ofícios e encaminhamento de respostas entre a Unirio e a Furj, em nenhuma oportunidade foi instado a manifestar-se por, obviamente, não ser o gestor financeiro ou responsável pela aplicação dos recursos executados pela Furj. Verifica-se que, no curso de todo processo, a Unirio sempre notificou a Furj a manifestar-se por intermédio de seu Superintendente-Geral para esclarecimentos, por reconhecer que as operações administrativas e financeiras da Fundação eram desempenhadas e de responsabilidade do mesmo.
Alega que, em sede de exame preliminar de tomada de contas especial, o corpo técnico considerou que, não obstante não ter executado a gestão, a responsabilidade do defendente reside no fato de ter sido signatário do convênio em questão. Cita a cláusula quarta do respectivo termo (4.1 e 4.6) , pelo qual a Fundação assume a responsabilidade de administrar os recursos financeiros. Todavia, embora tenha sido signatário do termo, não se pode confundir a pessoa física do presidente com o da pessoa jurídica da entidade que presidia. Ao firmar o convênio, o defendente o fez na pessoa jurídica da Fundação. Logo, quem assumiu o compromisso de administrar os recursos financeiros foi a Furj e não a pessoa física de defendente. 
Ilegitimidade passiva em razão da ausência de evidenciação da conduta
Sustenta que a tomada de contas especial é um procedimento destinado a apuração de responsabilidade pessoal, por ocorrência de dano à administração pública federal. Como visa responsabilizar uma pessoa (física ou jurídica) , a norma exige que, para instauração da Tomada de Contas Especial, haja a identificação de alguns pressupostos, dentre os quais a evidenciação da conduta ilegal, ilegítima ou antieconômica, conforme disposto no art. 5º, § 1°, inciso III, da IN/TCU 71/2012.
Aponta que conduta é uma ação ou omissão consciente, dirigida a uma finalidade e que, da análise dos autos, inclusive dos documentos que compõem a prestação de contas, verifica-se que a gestão administrativa e financeira dos recursos oriundos do convênio em questão não teve qualquer ação ou omissão consciente do defendente, em nenhum momento.
Alega que a gestão dos recursos foi realizada pela Unirio, na pessoa dos Coordenaores do Projeto, e pela Furj, na pessoa do Superintende Geral. No período em que ocorreu análise da prestação de contas, que não mais compunha a Presidência da Furj, continuou alheio, pois em nenhum momento foi mencionado ou, se quer, comunicado. Aponta que responsabilizar alguém que não teve nenhuma ação na execução dos recursos financeiros e que, durante o longo período de análise das contas (5 anos) , ficou absolutamente alheio aos fatos, não tem sustentação legal por carência de pressuposto básico de imputação.
Afirma que o simples fato de ter assinado o convênio na condição de presidente não é motivo suficiente para que seja responsabilizado, por absoluta falta do elemento "conduta", exigido como pressuposto para instauração da tomada de contas especial. Assim, face ao exposto, resta evidente que não há a evidenciação de conduta exigida pela norma para fins de responsabilização por ressarcimento ao erário.
Mitigação da possibilidade do exercício da ampla defesa e do contraditório.
Alega que exerceu a Furj, no interregno de 23/3/2004 a 19/11/2009 e que, em 21/12/2010, quando a Unirio encaminhou à Furj o relatório da Dicon, para comprimento das recomendações, não compunha mais a Presidência daquela Fundação. Ademais, aponta que o referido ofício foi encaminhado ao novo endereço da Furj, tendo em vista que, na ocasião, sua sede havia sido transferida para endereço fora do campus universitário. Ainda assim, nenhum comunicado foi ao antigo Presidente, que ficou absolutamente alheio ao ocorrido.
Entende que, ao não encaminhar qualquer correspondência ao ora defendente, seja no curso da execução do convênio em tela, ou mesmo sobre os posteriores questionamentos acerca da prestação de contas, a Unirio agiu em estrita observância ao disposto no Estatuto da Fundação (conforme já demonstrado, o cargo de Presidente não era dotado de competência administrativa e financeira) .
Afirma que, como a gestão de todas as operações administrativas e financeiras era de competência da Superintendência Geral e da Gerência Financeira, o defendente não se correspondeu com a Unirio no curso da execução do convênio, não encaminhou a prestação de contas, nem tampouco foi instado a manifestar-se sobre qualquer irregularidade que devesse ser corrigida.
Assim, ao receber em 2014 uma notificação acerca da conclusão da tomada de contas especial, após oito anos da celebração do convênio e cinco anos de sua saída da Presidência, sem se quer ter recebido qualquer pedido de esclarecimento no curso da fiscalização, caracteriza, claramente, mitigação da ampla defesa e do contraditório.
Após sua saída da Furj, pelo menos outros três presidentes já assumiram a Direção da Fundação. Fato relevante pode ser extraído do próprio relatório da comissão da TCE, que cita ter recebido da Furj esclarecimentos, por meio do Ofício Furj de 10/01/2012, acerca da perda e extravio de documentos da Fundação, bem como a dissolução dos seus Conselhos, ocorrida em 2011.
Alega que, nesta ocasião já havia deixado a Presidência da Fundação há mais de dois anos e meio, e até então jamais havia sido instado a manifestar-se acerca de prestação de contas ou execução do contrato, fica absolutamente limitado a apresentar qualquer elemento que possa ser utilizado em sua ampla defesa e contraditório, restando-lhe suprimida a garantia constitucional.
Para reforçar seu entendimento, citou o Acórdão 2296/2013-TCU-Segunda Câmara, relatado pelo Ministro Aroldo Cedraz, em que haveria situação semelhante, no qual as contas foram consideradas iliquidáveis. Citou, ainda, como jurisprudência, o Acórdão 462/2009-TCU-Plenário, relatado pelo Ministro Weder de Oliveira.
Sustenta que, no precedente em tela, observa-se escorreita semelhança com o primeiro caso. O lapso temporal havido desde a celebração do convênio e instauração da tomada de contas especial, no precedente é de seis anos, exatamente igual ao presente caso, conforme apontado por essa Corte no Exame Técnico. O prazo decorrido entre a execução do convênio e distribuição junto ao TCU, no precedente é de nove anos, também exatamente como no caso em tela. Pondera, ainda, que não deu causa ao extravio e perda do acervo documental da Fundação, tendo apenas tomado conhecimento do fato no momento da elaboração de sua defesa.
Em relação ao segundo julgado, aponta que a busca e juntada de documentos pelo defendente é absolutamente impossível neste caso, sobretudo em razão do extenso lapso temporal havido desde os fatos até o presente momento, prejudicando de sobremaneira o exercício do contraditório e da ampla defesa.
Por fim, requereu: a) o reconhecimento da ilegitimidade passiva em razão da função exercida; b) o reconhecimento da ilegitimidade passiva em razão da ausência de evidenciação da conduta; c) o reconhecimento da mitigação da possibilidade do exercício da ampla defesa e do contraditório; e d) como consequência de tais medidas, a suspensão da exigibilidade do crédito em face do defendente, bem como a exclusão de seu nome do Cadin e do Siafi.
Defesa da Fundação de Apoio à Universidade do Rio de Janeiro 
As alegações de defesa apresentadas pela FURJ, no presente processo, se deram em resposta à primeira citação da Fundação (peças 28 e 31) , que ela apresentara outrora.  
Cabe registrar, em síntese, que as alegações de defesa foram (peça 33) : a Fundação encontra-se completamente inoperante, sendo impossível sua manutenção, visto a total inviabilidade econômica e financeira, não tendo mais formas de captação de recursos, ficando sem fontes de receita, estando sem realizar qualquer atividade operacional, não operacional, financeira ou patrimonial, ou seja, suas atividades e objetivos estatutários, desde 1/9/2013, conforme ata apensada; os cargos de direção e os Conselhos Curador e Fiscal estão vazios, bem como não dispõe de funcionários e/ou representantes legais; a FURJ não foi beneficiária dos valores do aventado convênio, na medida em que não cobrava taxa de administração ou semelhante, não obtendo qualquer vantagem ou benefício direto. Alega que cumpriu, integralmente, o objeto do convênio, tudo dentro dos ditames legais, não somente no presente caso, mas em todas suas contrafações. Assevera que em nenhum momento a Fundação se recusou, retardou ou omitiu dados para o prosseguimento regular dos procedimentos vigentes perante este Tribunal.
Análise das defesas do Sr. Fernando e da Furj
O Sr. Fernando Sérgio de Melo Portinho e a Fundação de Apoio à Universidade do Rio de Janeiro não trouxeram elementos aptos a comprovar a boa e regular aplicação dos recursos federais transferidos à Fundação por força do Convênio 59/2006. 
O ex-presidente da Fundação argumentou que as contas devam ser consideradas como iliquidáveis e este processo seja arquivado, em vista do extenso lapso temporal havido desde a ocorrência da irregularidade e da dificuldade de se obter a documentação comprobatória - mencionando, neste ponto, outros processos em que foi arrolado como responsável no TCU -, tese que já foi enfrentada nestes autos pelo MP/TCU. Cabe trazer à baila os pronunciamentos do Parquet Federal no que tange a este ponto e à responsabilização do presidente da Furj (peça 36) :
9. Por meio da cláusula oitava (da operacionalidade) do termo de ajuste, cabia à Furj, "ao final do presente convênio, (..) apresentar prestação de contas dos recursos repassados, de acordo com legislação pertinente" (peça 1, p. 70) . Portanto, o Sr. Fernando Sergio de Melo Portinho, como signatário do convênio e presidente à época de sua execução (peça 1, p. 71, e peça 29, p. 9) , não poderia, em princípio, esquivar-se de seu dever de bem prestar contas da boa e regular aplicação dos recursos federais que foram confiados à Fundação por ele presidida. Não sem razão, o referido responsável foi notificado, em 8/10/2014, acerca do débito decorrente das irregularidades apurados pela comissão de TCE (peça 5, p. 109-113) . 
 (...) 
21. Por fim, manifesto-me, desde já, contrário à proposta de considerar as presentes contas iliquidáveis nos termos dos arts. 20 e 21 da Lei 8.443/1992 c/c o art. 211 do Regimento Interno do TCU. Isso porque, pelo que se infere dos referidos dispositivos, não estaria elencada entre as hipóteses motivadoras de tal deliberação a situação de inoperância ou inviabilidade econômica e financeira das pessoas jurídicas que tenham causado prejuízo ao erário. 
22. De acordo com aqueles dispositivos, "as contas serão consideradas iliquidáveis quando caso fortuito ou de força maior, comprovadamente alheio à vontade do responsável, tornar materialmente impossível o julgamento de mérito". No caso vertente, a suposta situação atual de inviabilidade econômica e financeira não se constitui em caso fortuito ou de força maior, alheio à vontade da Fundação, que torne impossível ao Tribunal julgar o mérito de contas maculadas por irregularidades ocorridas quando a Furj estava operante na gestão de recursos públicos federais. (Grifos acrescidos) 
Considerando o Despacho do Relator, Ministro Benjamin Zymler (peça 37) , de restituição dos autos à Secex-RJ para adoção de medidas e, se fosse o caso, proposição de novas citações, cujas alegações de defesa ora se examinam, observa-se que também o Relator não identificava o presente caso como ensejador de arquivamento do feito. 
Não se verifica nestes autos circunstâncias fáticas que possam ser compreendidas no que prevê o art. 20 da Lei 8.443/1992. As contas devem ser consideradas iliquidáveis, consoante aquele dispositivo legal, quando caso fortuito ou de força maior, comprovadamente alheio à vontade do responsável, tornar materialmente impossível o julgamento de mérito do feito. Não é o que se verifica no caso em exame. 
Aliás, cabe registrar que, além dos três precedentes aventados pela defesa, houve outro julgado do TCU, o Acórdão 4703/2018-TCU-Segunda Câmara (TC Processo 003.370/2016-0) , em que a Relatora, Ministra Ana Arraes, a mesma relatora das quatro deliberações (mencionadas nos itens 22-25 desta instrução) , refutou a tentativa de se expandir o encaminhamento de um outro processo (de contas iliquidáveis) àquele feito. Superada a questão preliminar, cabe repisar que o Tribunal, ao prolatar aquele acórdão, julgou irregulares as contas da Fundação e dos senhores Fernando e Luiz Carlos. 
Considerando que as demais alegações de defesa apresentadas pelos responsáveis Fernando e Furj nestes autos estão contempladas nas alegações de defesa deles no âmbito daquele processo já julgado pelo TCU, TC Processo 003.370/2016-0, ocasião em que foram rejeitadas, torna-se importante transcrever trechos do Relatório, no que tange ao pronunciamento do MP/TCU, e do Voto condutor do Acórdão 4703/2018-TCU-Segunda Câmara, para o deslinde da análise que ora se realizada, in verbis:
MP/TCU
 (...) 
23.	 No mérito, as alegações de defesa apresentadas pela FURJ (peças 19, 31 e 78) não devem prosperar, uma vez que consistem basicamente nas argumentações já refutadas anteriormente (parágrafos 18 a 23 deste parecer) , atinentes à dificuldade de juntar a documentação comprobatória da aplicação dos recursos, além de afirmar que executou integralmente o objeto e não se beneficiou com a cobrança de taxa de administração. 
24.	 Registre-se que a execução do objeto, desacompanhada de documentação que permita estabelecer o liame entre os dispêndios realizados e os recursos federais geridos, não logra comprovar a aplicação dos recursos, e, no caso concreto, em vista da ausência de documentação apta a demonstrar a regular gestão da FURJ, a entidade deve ter as contas julgadas irregulares. 
25.	O Sr. Fernando Sérgio de Melo Portinho (presidente da FURJ à época) , que colacionou defesas às peças 20, 41 e 70 também não trouxe elementos aptos a comprovar a escorreita gestão dos recursos federais transferidos à FURJ por força do Contrato 7/2008. Antes, argumentou que o processo deveria ser arquivado, em vista do extenso lapso temporal havido desde a ocorrência da irregularidade e da dificuldade de se obter a documentação comprobatória - mencionando, neste ponto, outros processos em que foi arrolado como responsável no TCU -, tese que enfrentamos na sessão precedente e concluímos não ser aplicável ao caso concreto.
 (...) 
27.	 O Sr. Fernando Sérgio de Melo Portinho aduz que não possui legitimidade passiva para figurar entre os responsáveis neste processo, eis que a execução da avença seria estatutariamente de responsabilidade do superintendente-geral e do gerente financeiro da FURJ, e que não haveria pressuposto para a instauração da TCE em relação a si. Tais alegações também não merecem guarida, uma vez que foi o próprio Sr. Fernando Sérgio de Melo Portinho quem assinou o Contrato 7/2008, comprometendo-se a executar o objeto pactuado e, por corolário, demonstrar a boa e regular aplicação dos recursos federais alinhavados naquele termo. Ademais, conforme o art. 5º, "c", do Estatuto da fundação (peça 20, p. 34) , a presidência é o órgão executivo de direção superior da FURJ e, de acordo com o art. 12 do referido estatuto (peça 20, p. 38) , o superintendente-geral é subordinado ao presidente, não cabendo, portanto, ao Sr. Fernando Sérgio de Melo Portinho, presidente da FURJ à época, isentar-se da responsabilidade de prestar contas dos recursos federais manejados durante a sua gestão, de maneira que suas contas também devem ser julgadas irregulares. (Grifos acrescidos) 
 (...) 
VOTO
 (...) 
15.	 Entre a rejeição das contas pela Unirio e a citação dos responsáveis, o maior prazo transcorrido é pouco superior a oito anos, o que não determina, indistintamente, a impossibilidade de apreciação do processo e tampouco permite presumir ofensa ao devido processo legal. 
16.	 Nessa matéria, o que há de objetivamente definido, ainda assim em condição meramente relativa e passível de determinação em contrário do TCU, é o prazo decenal do art. 6º da Instrução Normativa 71/2012, que dispensa a instauração de TCE quando houver transcorrido prazo superior a dez anos entre a data provável de ocorrência do dano e a primeira notificação dos responsáveis pela autoridade administrativa competente; esse prazo de 10 anos, como visto, não foi alcançado.
 (...) 
18.	 Aliás, em regra, nem mesmo a ocorrência de caso fortuito ou de força maior permite afastar a responsabilidade de gestores de recursos públicos que, tendo oportunidade de demonstrar o correto emprego dos valores na época certa, não o tenham feito. Vale registrar que o responsável Fernando Sérgio de Melo Portinho exerceu a presidência da fundação desde a sua constituição, em 2003, até 19/11/2009, quando já havia expirado a vigência do contrato 07/2008 e havia sido ultrapassado o prazo de prestação de contas. Mais do que isso, foi ele presidente da entidade durante todo o período de execução.
19.	  As alegações de desorganização interna e de inatividade da Furj não afastam o dever de prestar contas e tampouco caracterizam hipótese de trancamento. Nesse ponto, compartilho do entendimento registrado no Acórdão 3300/2016-TCU-Segunda Câmara, relatado pelo ministro-substituto Marcos Bemquerer, de que o "encerramento das atividades da entidade privada beneficiada com recursos de ajustes firmados com a União não afasta a obrigatoriedade da prestação de contas pelos responsáveis, razão pela qual não é argumento suficiente para considerar iliquidáveis contas especiais decorrentes da omissão no dever de prestar contas".
20.	 Eventuais dificuldades de gestores na obtenção dos documentos necessários à prestação de contas dos recursos geridos, se não resolvidas administrativamente, devem ser por eles levadas ao conhecimento do Poder Judiciário por meio de ação própria, uma vez que a responsabilidade pela comprovação da boa e regular aplicação dos recursos públicos é pessoal.
21. 	No tocante ao precedente levantado pelos responsáveis (TC Processo 007.923/2016-3) , no qual teriam sido acolhidas as alegações de defesa para considerar iliquidáveis tomada de contas especial instaurada contra a Furj, devo ponderar que são as circunstâncias específicas de cada processo que determinam a convicção do julgador. Por isso, sequer é possível vislumbrar contradição entre processos distintos, e, diante das consistentes ponderações trazidas pelo MPTCU nestes autos, avalio que as questões de fato e de direito conduzem à irregularidade das presentes contas. 
 (...) 
23. 	Também não podem ser acolhidas as justificativas do ex-presidente da Furj que buscam isentá-lo da obrigação de prestar contas. Signatário do contrato 07/2008, dirigente da entidade durante toda a execução e ainda à frente quando do vencimento do prazo para prestação de contas, não pode ser afastada sua responsabilidade pela não comprovação da regular aplicação dos recursos federais.
24.	 Sob igual justificativa, em pontual divergência da Procuradoria, avalio não ser o caso de exclusão da responsabilidade do gestor Luiz Carlos Dias da Costa, ex-superintendente-geral da Furj. A ele foram encaminhados todos os documentos relacionados à execução do contrato 07/2008 (peça 1, p. 37-65) , o que comprova sua efetiva participação. Destaco que a maioria dos comprovantes apresentados pela fundação, enviados nominalmente ao então superintendente, tinha datas posteriores à vigência daquele contrato. O responsável recebeu a referida documentação, portanto, quando vencido o contrato e, apesar de ultrapassado o prazo para prestação de contas, não apresentou em sua defesa qualquer elemento que indicasse ter atuado para cumprir a obrigação de demonstrar a regularidade na aplicação dos recursos federais.
25.	 Nesse cenário, portanto, concluo pela rejeição das alegações de defesa da Furj, de seu ex-presidente Fernando Sérgio de Melo Portinho e do ex-superintendente-geral Luiz Carlos Dias da Costa, que devem ter as contas julgadas pela irregularidade, com consequente débito solidário e aplicação de multas individuais. (Grifos acrescidos) 
O Convênio 59/2006 vigeu no período de 8/9/2006 a 28/6/2008, com previsão para apresentação da prestação de contas final até 29/7/2008. Houve a rejeição da prestação de contas final em 30/4/2012, conforme Informação Dicon 124/2012 (peça 4, p. 51) , com a emissão do relatório de TCE ocorrido apenas em 10/11/2014. Na fase interna da TCE, foi entregue ao Sr. Fernando Sérgio de Melo Portinho, então Presidente da Furj no período de 23/3/2004 a 19/11/2009, o Ofício TCE/Port. 400/2013 - 09/2014, datado de 7/10/2014, estabelecendo prazo para sanear as irregularidades verificadas, o que não ocorreu. 
Ou seja, do início do convênio até o ex-presidente da Furj ser notificado, transcorreu prazo em torno de oito anos, o que não determina, indistintamente, a impossibilidade de apreciação do processo e tampouco permite presumir ofensa ao devido processo legal. A cronologia acima detalhada evidencia que já em 2012, pouco mais de três anos depois do fim da vigência, os responsáveis tiveram ciência de que a prestação de contas fora rejeitada, mas não apresentaram documentos adicionais capazes de afastar a rejeição das contas.
Citados para apresentação de alegações de defesa ao TCU (a primeira ocorrida em março/2016, a última em março-abril/2019) , os responsáveis, essencialmente, contestaram a regularidade do feito e alegaram prejuízo à ampla defesa. Em nenhum momento, contudo, trouxeram evidências da correta aplicação dos valores que lhes foram confiados e tampouco demonstraram a impossibilidade efetiva de cumprir a obrigação de bem prestar contas. 
A alegada ilegitimidade passiva do ex-presidente também não deve ser acatada, ele assinou o convênio e foi presidente da fundação durante todo o período de execução e também de apresentação da prestação de contas, comprometendo-se a executar o objeto pactuado e, por corolário, demonstrar a boa e regular aplicação dos recursos federais alinhavados naquele termo.
O fato de a fundação estar inoperante não altera o encaminhamento do feito, não afastando o dever de prestar contas e tampouco caracterizam hipótese de trancamento das contas.
Não é demais destacar que incumbe àquele que recebe recursos federais o dever de demonstrar a correta aplicação dos valores que lhe foram confiados (art. 70, parágrafo único, da Constituição Federal e art. 93 do Decreto-Lei 200/1967) . A falha ou omissão em cumprir esse dever configuram conduta grave e levam à irregularidade das contas e à adoção das medidas acessórias a esse juízo (arts. 16, inciso III, e 19 da Lei 8.443/1992) .
Prescrição da Pretensão Punitiva
Nos moldes do Acórdão 1441/2016-TCU-Plenário (da relatoria do Ministro Benjamin Zymler) , referente a incidente de uniformização de jurisprudência, restou assente que a pretensão punitiva do TCU se subordina ao prazo geral de prescrição de dez anos indicado no art. 205 do Código Civil, contado a partir da data da ocorrência da irregularidade sancionada, nos termos do art. 189, inciso I, do Código Civil.
Conforme verificado, não tendo transcorrido mais de dez anos entre a prática dos atos questionados, ocorrida entre o período de setembro/2006 a junho/2008 (data da vigência do convênio em comento) , e o ato ordenatório da citação dos responsáveis, praticado em março/2016, não restou configurada a prescrição da pretensão punitiva, razão pela qual se propõe a multa prevista nos arts. 19, caput, e 57 da Lei 8.443/1992.
CONCLUSÃO
O dano ao erário apurado nesta TCE configurou-se pelas seguintes irregularidades: a) ausência de aplicação financeira durante o período de execução do Convênio, em desacordo com o art. 20, § 1° e 2° da IN/STN 1/97; b) despesas realizadas com aquisição de material permanente não previsto no Plano de Trabalho, em desacordo com o art. 21 da IN/STN 1/97; c) despesas executadas fora de vigência contratual, em desacordo com o art. 8°, inciso V, da IN/STN 1/97; d) ausência de comprovação de despesas, em desacordo com o art. 30 da IN/STN 1/97; e e) pagamento de despesas bancárias, em desacordo com o art. 8°, inciso VII, da IN/STN 1/97. Também foram apontadas outras de cunho formal, tais como: a) ausência de identificação do convênio nas notas fiscais, em desacordo com o art. 30 da IN/STN 1/97; b) ausência de relatórios de acompanhamento da realização do objeto; c) ausência de extratos bancários em conta específica, em desacordo com o art. 28, inciso VII, da IN/STN 1/97; e d) ausência da documentação visando à composição da prestação de contas, em desacordo com o art. 28 da IN/STN 1/97.
Uma vez que os responsáveis Fernando Sérgio de Melo Portinho (CPF XXX.926.607-XX) e Fundação de Apoio à Universidade Federal do Estado do Rio de Janeiro - Furj (CNPJ 06.265.414/0001-29) apresentaram alegações de defesa improcedentes e incapazes de elidir as irregularidades apontadas nas citações, não é possível reconhecer a boa-fé deles.
A jurisprudência deste Tribunal sedimentou entendimento de que, tratando-se de processosrelativos ao controle financeiro da Administração Pública, tais como o que ora se examina, a boa-fé não pode ser presumida, mas deve ser demonstrada e comprovada a partir dos elementos que integram os autos. Tal interpretação decorre da compreensão de que, na fiscalização dos gastos públicos, privilegia-se a inversão do ônus da prova, pois cabe ao gestor comprovar a boa aplicação dos dinheiros e valores públicos sob sua responsabilidade.
Nesse contexto, e após o exame dos elementos apresentados como alegações de defesa, não há como vislumbrar boa-fé na conduta dos responsáveis, já que não foram noticiados atos ou fatos atenuantes que pudessem demonstrar uma atitude zelosa e diligente dos responsáveis na gestão da coisa pública. Também o Sr. Luiz Carlos Dias da Costa (CPF XXX.481.707-XX) não alcançou o intento de comprovar a aplicação dos recursos que lhe foram confiados, pois ficou silente, persistindo a irregularidade cometida.
Considerando que não há elementos para que se possa efetivamente aferir e reconhecer a ocorrência de boa-fé na conduta desses responsáveis, pode este Tribunal, desde logo, proferir o julgamento de mérito pela irregularidade das contas, conforme nos termos dos §§ 2º e 6º do art. 202 do Regimento Interno do TCU (Acórdão 2064/2011-TCU-Primeira Câmara, Relator Ubiratan Aguiar; 6.182/2011-TCU-1ª Câmara, Relator Weber de Oliveira; 4.072/2010-TCU-1ª Câmara, Relator Valmir Campelo; 1.189/2009-TCU-1ª Câmara, Relator Marcos Bemquerer; 731/2008-TCU-Plenário, Relator Aroldo Cedraz) .
Com efeito, as contas em análise devem ser julgadas irregulares, com imputação de débito e a proposição de multa; as alegações de defesa apresentadas devem ser rejeitadas e o responsável que não apresentou defesa deve ser considerado revel, nos termos do art. 12, §3º, da Lei 8.443/1992.
Quanto à responsável Sra. Telma Nunes de Sá (CPF XXX.168.647-XX) , cabe propor sua exclusão da relação processual destes autos, porquanto ela exerceu o cargo de gerente financeira da Furj quando já estava expirado o convênio em apreço.
PROPOSTA DE ENCAMINHAMENTO
Ante o exposto, submetem-se os autos à apreciação, para envio ao Ministério Público junto ao TCU, e posterior encaminhamento ao Gabinete do Exmo. Sr. Ministro-Relator Benjamin Zymler, com a seguinte proposta:
84.1.	considerar revel, para todos os efeitos, o Sr. Luiz Carlos Dias da Costa (CPF XXX.481.707-XX) , dando-se prosseguimento ao processo, nos termos dos arts. 12, § 3º, da Lei 8.443/1992 e 202, § 8º, do Regimento Interno do TCU;
84.2.	excluir a Sra. Telma Nunes de Sá (CPF XXX.168.647-XX) da relação processual; 
84.3.	julgar irregulares, com fundamento nos arts. 1º, inciso I, 16, inciso III, alíneas "b" e "c", 19, caput, e 23, inciso III, alínea "a", da Lei 8.443/1992, as contas dos senhores Fernando Sérgio de Melo Portinho (CPF XXX.926.607-XX) e Luiz Carlos Dias da Costa (CPF XXX.481.707-XX) , e da Fundação de Apoio à Universidade Federal do Estado do Rio de Janeiro - Furj (CNPJ 06.265.414/0001-29) , em vista do disposto nos arts. 16, § 2º, da Lei 8.443/1992 e 209, §§ 5º e 6º, do Regimento Interno do TCU, condenando-os, solidariamente, ao pagamento da quantia a seguir especificada, com a fixação do prazo de quinze dias, a contar das notificações, para comprovarem, perante o Tribunal (art. 23, inciso III, alínea "a", da Lei 8.443/1992, c/c o art. 214, inciso III, alínea "a", do Regimento Interno do TCU) , o recolhimento da dívida aos cofres da Universidade Federal do Estado do Rio de Janeiro, atualizada monetariamente e acrescida dos juros de mora, calculados a partir da data discriminada, até a data do recolhimento, com o desconto do crédito registrado, na forma da legislação em vigor:
	VALOR ORIGINAL (R$) 
	DATA DA OCORRÊNCIA
	NATUREZA

	107.411,60
	27/11/2007
	DÉBITO

	6.415,22
	27/12/2010
	CRÉDITO

                                 Valor atualizado até 20/1/2020: R$ 319.126,15 (peça 60) .
84.4.	aplicar aos senhores Fernando Sérgio de Melo Portinho (CPF XXX.926.607-XX) e Luiz Carlos Dias da Costa				 (CPF XXX.481.707-XX) e à Fundação de Apoio à Universidade Federal do Estado do Rio de Janeiro - Furj (CNPJ 06.265.414/0001-29) , individualmente, a multa prevista nos arts. 19, caput, e 57 da Lei 8.443/1992 c/c os arts. 210, caput, e 267 do Regimento Interno do TCU, fixando-lhes o prazo de 15 (quinze) dias, a contar da notificação, para que comprovem perante o Tribunal (art. 23, inciso III, alínea "a", da Lei 8.443/1992, c/c o art. 214, inciso III, alínea "a", do Regimento Interno do TCU) o recolhimento das dívidas aos cofres do Tesouro Nacional, atualizadas monetariamente desde a data do acórdão até a dos efetivos recolhimentos se forem pagas após o vencimento, na forma da legislação em vigor;
84.5.	autorizar, desde logo, com fundamento nos art. 28, inciso II, da Lei 8.443/1992, a cobrança judicial da dívida, caso não atendidas as notificações, conforme prevê o 219, inciso II, do Regimento Interno do TCU;
84.6.	autorizar, desde logo, o pagamento das dívidas em até 36 (trinta e seis) parcelas mensais e consecutivas, nos termos do art. 217 do Regimento Interno, caso solicitado pelos responsáveis, fixando-se o vencimento da primeira parcela em quinze dias, a contar do recebimento da notificação, e o das demais a cada trinta dias, devendo incidir sobre cada parcela, os encargos legais devidos, na forma prevista na legislação em vigor; 
84.7.	alertar os responsáveis de que a falta de comprovação do recolhimento de qualquer parcela importará o vencimento antecipado do saldo devedor, nos termos do § 2º do art. 217 do Regimento Interno deste Tribunal; 
84.8.	encaminhar cópia do Acórdão que vier a ser proferido, bem como do relatório e do voto que o fundamenta ao Procurador-Chefe da Procuradoria da República do Rio de Janeiro, para a adoção das medidas que entender cabíveis, em conformidade com o art. 16, § 3º, da Lei 8.443/1992 c/c o art. 209, § 7º, do Regimento Interno do TCU, informando-lhe que o inteiro teor da deliberação pode ser consultado no endereço www.tcu.gov.br/acordaos;
84.9.	encaminhar cópia do Acórdão que vier a ser proferido à Universidade Federal do Estado do Rio de Janeiro - Unirio e aos responsáveis, para ciência, informando que a presente deliberação, acompanhada do Relatório e do Voto que a fundamenta, está disponível para a consulta no endereço www.tcu.gov.br/acordaos, além de esclarecer que, caso requerido, o TCU poderá fornecer sem custos as correspondentes cópias, de forma impressa."
2.	Por sua vez, o representante do Ministério Público junto ao TCU, ao manifestar sua concordância com a proposta da unidade técnica, teceu as seguintes considerações:
"3.	No âmbito deste Tribunal, a Secretaria de Controle Externo no Estado do Rio de Janeiro (Secex/RJ) promovera a citação do ex-presidente, solidariamente com a Furj, por débito no valor histórico de R$ 107.411,60, "decorrente das irregularidades elencadas no item 15 da instrução da unidade técnica [peça 8, p. 3], referentes à aplicação dos recursos destinados à realização do Convênio (...) , que ocasionaram danos ao Erário, com infração ao disposto na IN/STN 1/1997 e no Termo de Convênio (...) , e ante a ausência de comprovação da boa e regular aplicação dos recursos em questão" (peças 13 e 28) .
Em sua primeira instrução técnica, referenciada nos ofícios citatórios, a Secex/RJ apontou as ocorrências que motivariam a citação dos responsáveis, classificando-as como de cunho formal ou formadoras do débito, nestes termos (peça 8, p. 3) :
15.	Dentre as diversas irregularidades cometidas na realização do Convênio em análise, apontadas no Relatório do Tomador de Contas Especial, TCE 010/2013 (peça 5, p. 115) , há as de cunho formal, tais como:
a)	ausência de identificação do convênio nas notas fiscais, em desacordo com o art. 30 da IN/STN 1/97;
b)	ausência de relatórios de acompanhamento da realização do objeto;
c)	ausência de extratos bancários em conta específica, em desacordo com o art. 28, inciso VII, da IN/STN 1/97; e
d)	ausência da documentação visando à composição da prestação de contas, em desacordo com o art. 28 da IN/STN 1/97.
15.1	Outras formadoras do débito em questão:
a)	ausência de aplicação financeira durante o período de execução do Convênio, em desacordo com o art. 20, § 1° e 2° da IN/STN 1/97;
b)	despesas realizadas com aquisição de material permanente não previsto no Plano de Trabalho, em desacordo com o art. 21 da IN/STN 1/97;
c)	despesas executadas fora de vigência contratual, em desacordo com o art. 8°, inciso V, da IN/STN 1/97;
d)	ausência de comprovação de despesas, em desacordo com o art. 30 da IN/STN 1/97; e
e)	pagamento de despesas bancárias, em desacordo com o art. 8°, inciso VII, da IN/STN 1/97.
16.	Ambas as classificações comprometeram a legalidade da realização do Convênio, segundo a IN/STN 1/97, tendo como consequência a formação do débito em questão, cujo valor nominal foi de R$ 100.996,38, que, atualizado à data de 29/9/2015, perfaz o valor de R$ 164.090,84 (peça 7) ...
Após analisar as alegações apresentadas pelos responsáveis (peças 29 e 33) , a Secex/RJ propôs, entre outras medidas, acolher a defesa do Sr. Fernando Sergio de Melo Portinho, excluindo-o da relação processual, e considerar iliquidáveis as contas da Fundação, ordenando o seu trancamento, com o consequente arquivamento do feito (peças 34, p. 8, e 35) . 
Segundo a unidade técnica, "de fato as pessoas responsáveis pela gestão do convênio eram o Superintendente Geral e o Gerente Financeiro, conforme estabelecido no estatuto da entidade, ainda que indicados pelo Presidente", o que se confirmaria "pelo fato de as comunicações até a fase anterior à instauração da tomada de contas especial terem sido efetuadas entre a Unirio e os citados responsáveis" (peça 34, p. 7) . Isso, juntamente com o aventado prejuízo ao exercício de sua defesa - ante o decurso de longo prazo desde a ocorrência das irregularidades - e com o suposto extravio de documentos pela Furj, justificaria, no entendimento da Secex/RJ, o acolhimento das alegações de defesa do Sr. Fernando Sergio de Melo Portinho e, por conseguinte, a sua exclusão do polo passivo desta TCE.
Em relação à Fundação, conforme argumentado pela unidade técnica, considerando a alegação da defesa de que "a Furj encontra-se completamente inoperante, sendo impossível sua manutenção, visto a total inviabilidade econômica e financeira, (...) estando sem realizar qualquer atividade operacional, não operacional, financeira ou patrimonial (...) desde 1/9/2013...", "entende-se que as contas da Furj sejam consideradas iliquidáveis, de acordo com os arts. 20 e 21 da Lei 8.443/92 c/c art. 211 do RI/TCU, de seu trancamento e de arquivamento posterior do processo" (peça 34, p. 7 e 8) .
Em minha primeira manifestação nos autos, dissenti das razões que nortearam a proposta da Secex/RJ (peça 36) .
Ao aprofundar o exame dos autos, verifiquei que, além do Sr. Fernando Sergio de Melo Portinho, outros responsáveis tiveram importante atuação na gestão dos recursos e na formulação e apresentação de prestações de contas, ainda que parciais. Por essa razão, naquele momento, entendi ser necessário analisar a participação de outros responsáveis nas irregularidades que motivaram a instauração desta TCE. 
Diante disso, propus a restituição dos autos à unidade técnica para que fosse realizada nova análise desta TCE - inclusive com prévia autorização para a promoção de eventuais citações - de modo a aprofundar não só a identificação de outros possíveis responsáveis e suas condutas irregulares, como também proceder à eventual correlação entre suas condutas e as ocorrências que, apuradas pela comissão de TCE e destacadas pela unidade instrutiva, teriam motivado, inicialmente, a instauração deste processo e, posteriormente, a citação da Fundação e de seu ex-presidente. 
Em atendimento à determinação do eminente Ministro Relator (peça 37) , a Secex-RJ promoveu nova análise do processo que lhe permitiu concluir pela responsabilidade do Sr. Fernando Sergio de Melo Portinho pelo débito apurado nos autos, solidariamente com o Sr. Luiz Carlos Dias da Costa e a Sra. Telma Nunes de Sá, respectivamente o superintendente geral e a suposta gerente financeira da Furj à época das irregularidades (peças 38, p. 7, e 39) . 
Em face disso, além de providenciar a notificação da Fundação e do representante legal do Sr. Fernando Sergio de Melo Portinho sobre as novas citações solidárias realizadas nestes autos, facultando-lhes a apresentação de novos elementos de defesa (peças 43 e 58) , a unidade técnica promoveu, por débito solidário no valor histórico de R$ 107.411,60, a citação do Sr. Luiz Carlos Dias da Costa, tendo em vista a "ausência de apresentação de documentos relativos à prestação de contas final do Convênio em desacordo com art. 28 da IN/STN 01/1997, não comprovando a utilização da totalidade dos recursos destinados ao convênio" (peças 44, p. 1 e 3, e 47) , e da Sra. Telma Nunes de Sá, "pela assinatura de relatórios de cumprimento do objeto, de execução físico-financeira, de bens adquiridos, de pagamentos efetuados e conciliação bancária, em desacordo com o art. 28 da IN/STN 1/97" (peças 46, p. 1 e 3, e 48) .   
Todavia, dentre os novos responsáveis arrolados neste processo, somente a Sra. Telma Nunes de Sá apresentou suas alegações de defesa (peça 56) . O Sr. Luiz Carlos Dias da Costa deixou transcorrer in albis o prazo para oferecimento de sua defesa (peças 41, 44 e 47) . O Sr. Fernando Sergio de Melo Portinho e a Furj já haviam respondido às citações anteriormente promovidas pela Secex-RJ (peças 29 e 33) , tendo o primeiro apresentado nova defesa por ocasião de sua última notificação (peça 52) . 
Tendo analisado as defesas acostadas aos autos, a Secretaria de Controle Externo de Tomada de Contas Especial (Secex-TCE) propôs, entre outras medidas, excluir a Sra. Telma Nunes de Sá da relação processual e julgar irregulares as contas da Fundação e dos Srs. Fernando Sergio de Melo Portinho e Luiz Carlos Dias da Costa, com fundamento no art. 16, inciso III, alíneas "b" e "c", da Lei 8.443/1992, condenando-os, solidariamente, pelo débito histórico de R$ 107.411,60, bem como lhes aplicando individualmente a multa do art. 57 da mesma lei (peças 61, p. 15-16, e peças 62 e 63) . 
Conforme já havia manifestado nestes autos, por meio da cláusula oitava (da operacionalidade) do termo de ajuste, cabia à Furj, "ao final do presente convênio, (..) apresentar prestação de contas dos recursos repassados, de acordo com legislação pertinente" (peça 1, p. 70) . Portanto, o Sr. Fernando Sergio de Melo Portinho, como signatário do convênio e presidente à época de sua execução (peças 1, p. 71, e 29, p. 9) , não poderia ter se esquivado de seu dever de bem prestar contas da boa e regular aplicação dos recursos federais que foram confiados à Fundação por ele presidida. Não sem razão, o referido responsável foi notificado, em 8/10/2014, acerca do débito decorrente das irregularidades apurados pela comissão de TCE (peça 5, p. 109-113) . 
Já o Sr. Luis Carlos Dias da Costa, na qualidade de superintendente geral da Furj, além de autorizar a liberação de créditos para fins de pagamento de despesas do convênio (peça 1, p. 134, e peça 2, p. 3, 13, 19, 41, 65, 77 e 78) , foi o responsável pela apresentação de prestação de contas parcial dos períodos de abril de 2006 a março de 2007 e janeiro a dezembro de 2007, posteriormente até março de 2008, inclusive assinando os relatórios de cumprimento do objeto, de execução físico-financeira, de bens adquiridos, de pagamentos efetuados e conciliação bancária (peça 1, p. 72-73 e 107-115, e peça 3, p. 122-123 e 124-125) . 
Com relação à Sra. Telma Nunes de Sá, assiste razão à unidade técnica ao propor a exclusão de sua responsabilidade. Em linha com o entendimento do TCU que fundamentou o Acórdão 4703/2018-TCU-Segunda Câmara - em que se também analisou a participação da responsável em irregularidades relacionadas a outro ajuste gerido pela Furj no exercício de 2008 -, a Secex-TCE observou que, embora conste a assinatura da Sra. Telma Nunes de Sá em alguns documentos apresentados a título de prestação de contas, a responsável não exercia, à época da vigência do Convênio 59/2006, o cargo de gerente financeira da Furj - vindo a assumi-lo cerca de dois anos após o término da vigência do ajuste em tela. Daí se infere que sua participação à época se restringiria à mera organização da documentação enviada a título de prestação de contas.
Por fim, reitero minha manifestação contrária à proposta inicial da Secex/RJ no sentido de considerar as presentes contas iliquidáveis nos termos dos arts. 20 e 21 da Lei 8.443/1992 c/c o art. 211 do Regimento Interno do TCU. Isso porque, pelo que se extrai dos referidos dispositivos, não estaria elencada entre as hipóteses motivadoras de tal deliberação a situação de inoperância ou inviabilidade econômica e financeira das pessoas jurídicas que tenham causado prejuízo ao erário. 
De acordo com aqueles dispositivos, "as contas serão consideradas iliquidáveis quando caso fortuito ou de força maior, comprovadamente alheio à vontade do responsável, tornar materialmente impossível o julgamento de mérito". No caso vertente, a suposta situação atual de inviabilidade econômica e financeira não se constitui em caso fortuito ou de força maior, alheio à vontade da Fundação, que torne impossível ao Tribunal julgar o mérito de contas maculadas por irregularidades ocorridas quando a Furj estava operante na gestão de recursos públicos federais.   
Portanto, como outros elementos não foram trazidos por ocasião das alegações de defesa decorrentes das últimas citações, não vislumbro razões para que se deixe de julgar irregulares as contas da Fundação, com base no art. 16, inciso III, alíneas "b" e "c", da Lei 8.443/1992, condenando-a também em débito e aplicando-lhe multa. 
Ante o exposto, este membro do Ministério Público de Contas junto ao TCU manifesta-se de acordo com a proposta da Secex-TCE (peças 61, p. 14-16, 62 e 63) ."
É o relatório.

8.1. Claudia Coelho do Amaral (78.923/OAB-RJ) e outros, representando Telma Nunes de Sa.  
8.2. Bruno Calixto Scelza (188881/OAB-RJ), representando Fernando Sérgio de Melo Portinho.

Procurador Sergio Ricardo Costa Caribé.

TOMADA DE CONTAS ESPECIAL. CONVÊNIO. IRREGULARIDADES NAS PRESTAÇÕES DE CONTAS. CITAÇÃO. REVELIA DE UM DOS RESPONSÁVEIS. CONTAS IRREGULARES. DÉBITO. MULTA. CIÊNCIA.

TOMADA DE CONTAS ESPECIAL (TCE)

Secretaria de Controle Externo de Tomada de Contas Especial (SecexTCE).

Cuidam os autos de tomada de contas especial instaurada pela Universidade Federal do Estado do Rio de Janeiro (Unirio) em razão de irregularidades na prestação de contas da aplicação dos recursos do Convênio 59/2006, firmado entre a Unirio e a Fundação de Apoio à Universidade do Estado do Rio de Janeiro (Furj) (peça 1, p. 66-71) .
2.	O mencionado ajuste tinha por objeto o gerenciamento do Projeto de Extensão "Conexões de Saberes: Diálogos entre a Universidade e as Comunidades Populares", em articulação com o Programa Escola Aberta (peça 1, p. 66 e 93) . O período de vigência seria de 8/9/2006 a 7/9/2007, contudo, foi prorrogado para 28/6/2008.
3.	Para consecução do objeto do ajuste, a Unirio transferiu, em sete parcelas, o valor de R$ 495.415,00 para a Furj. O montante é superior ao previsto inicialmente no ajuste (R$ 216.854,00) somado ao valor acrescido de R$ 273.495,00, por meio de aditivo, perfazendo um total de R$ 490.349,00.
4.	Conforme consta do Relatório do Tomador de Contas Especial, TCE 010/2013 (peça 5, p. 115) , foram identificadas diversas irregularidades na realização do convênio:
"a)	ausência de aplicação financeira durante o período de execução do Convênio, em desacordo com o art. 20, § 1° e 2° da IN/STN 1/97;
b)	despesas realizadas com aquisição de material permanente não previsto no Plano de Trabalho, em desacordo com o art. 21 da IN/STN 1/97;
c)	despesas executadas fora de vigência contratual, em desacordo com o art. 8°, inciso V, da IN/STN 1/97;
d)	ausência de comprovação de despesas, em desacordo com o art. 30 da IN/STN 1/97; e
e)	pagamento de despesas bancárias, em desacordo com o art. 8°, inciso VII, da IN/STN 1/97."
5.	Além disso, foram identificadas outras falhas de cunho formal, tais como:
"a)	ausência de identificação do convênio nas notas fiscais, em desacordo com o art. 30 da IN/STN 1/97;
b)	ausência de relatórios de acompanhamento da realização do objeto;
c)	ausência de extratos bancários em conta específica, em desacordo com o art. 28, inciso VII, da IN/STN 1/97; e
d)	ausência da documentação visando à composição da prestação de contas, em desacordo com o art. 28 da IN/STN 1/97."
II
7.	No âmbito desta Corte de Contas, em razão das irregularidades apontadas, em um primeiro momento, foram citados, solidariamente, a Fundação de Apoio à Universidade do Estado do Rio de Janeiro (Furj) e seu ex-presidente, o Sr. Fernando Sergio de Melo Portinho, pelo montante do débito apurado de R$ 107.411,60.
8.	Contudo, em sua manifestação regimental, o representante do parquet verificou que outros responsáveis também teriam tido "importante atuação na gestão dos recursos e na formulação e apresentação de prestações de contas, ainda que parciais". Por essa razão, pugnou para que fosse analisada a participação de outros responsáveis que teriam concorrido para o débito.
9.	Acolhi a manifestação do Ministério Público junto ao TCU e, após o reexame dos autos pela unidade técnica, autorizei a citação do Sr. Luiz Carlos Dias da Costa (então superintendente geral da Furj) , tendo em vista a "ausência de apresentação de documentos relativos à prestação de contas final do Convênio em desacordo com art. 28 da IN/STN 01/1997, não comprovando a utilização da totalidade dos recursos destinados ao convênio" e da Sra. Telma Nunes de Sá (então gerente financeira da Furj) , "pela assinatura de relatórios de cumprimento do objeto, de execução físico-financeira, de bens adquiridos, de pagamentos efetuados e conciliação bancária, em desacordo com o art. 28 da IN/STN 1/97", solidariamente com os demais responsáveis. Esses foram notificados sobre as novas citações e lhes foi facultada a apresentação de novos elementos de defesa.
10.	Regularmente citado, o Sr. Luiz Carlos Dias da Costa não compareceu aos autos. Assim, resta caracterizada a revelia do responsável, nos termos do art. 12, inciso IV, § 3º, da Lei 8.443/1992.
11.	Em suas alegações de defesa, a Sra. Telma Nunes de Sá afirma, em síntese, que não teria sido gerente financeira à época da vigência do convênio (setembro de 2006 a julho de 2008) , que não teria participado da gestão financeira em tal período e que não haveria sua assinatura em qualquer documento pertinente ao objeto do ajuste.
12.	O Sr. Fernando Sergio de Melo Portinho, então presidente da Furj, preliminarmente, defende a aplicação do encaminhamento dado a outras TCE (TC Processo 016.585/2015-1 e TC Processo 016.583/2015-9) envolvendo contratação da Furj pela Unirio, nas quais este Tribunal determinou o arquivamento dos autos em razão da ausência dos pressupostos de constituição e desenvolvimento válido e regular do processo. Além disso, em caso que julga ser semelhante ao presente feito (TC Processo 007.923/2016-3) , o Tribunal teria considerado iliquidáveis suas contas e determinando o seu arquivamento.
13.	Alega sua ilegitimidade passiva, dado que a Furj não teria autonomia de gestão, que a Unirio teria assumido a gestão administrativa e financeira do projeto, executando as despesas e encaminhando os comprovantes à Furj para pagamento e acompanhamento financeiro e que não teve nenhuma ação na execução dos recursos financeiros, tendo permanecido alheio aos fatos, durante o longo período de análise das contas (5 anos) .
14.	Aduz que o fato de ter assinado o convênio na condição de presidente não seria motivo suficiente para que seja responsabilizado.
15.	Por fim, afirma que teria havido mitigação da ampla defesa e do contraditório, pois teria recebido somente em 2014, após oito anos da celebração do convênio e cinco anos de sua saída da presidência, notificação acerca da conclusão da tomada de contas especial.
16.	A Fundação de Apoio à Universidade do Rio de Janeiro, em síntese, alega que se encontraria inoperante desde 1/9/2013, que os cargos de direção e os Conselhos Curador e Fiscal estariam vazios, que não teria sido beneficiária dos valores do convênio, tampouco se recusado, retardado ou omitido dados para este Tribunal. Além disso, teria cumprido, integralmente, o objeto do convênio.
III
17.	Após o exame das alegações de defesa apresentadas, a unidade técnica propõe, dentre outras medidas, excluir a Sra. Telma Nunes de Sá da relação processual, julgar irregulares as contas da Furj e dos Srs. Fernando Sergio de Melo Portinho e Luiz Carlos Dias da Costa, com fundamento no art. 16, inciso III, alíneas "b" e "c", da Lei 8.443/1992, condenando-os, solidariamente, pelo débito apurado e aplicar a estes responsáveis, individualmente, a multa prevista no art. 57 da mesma lei.
18.	A proposta da unidade técnica contou com a anuência do representante do Ministério Público junto ao TCU (peças 64) .
IV
19.	Acolho os pareceres precedentes e adoto seus fundamentos como razões de decidir, sem prejuízo das considerações a seguir.
20.	No que concerne à Sra. Telma Nunes de Sá, de fato, como registrado nas manifestações da unidade técnica e do representante do Ministério Público, a responsável não exercia, à época da vigência do Convênio 59/2006, o cargo de gerente financeira da Furj, vindo a assumi-lo cerca de dois anos após o seu término. Assim, embora conste a assinatura da Sra. Telma Nunes de Sá em alguns documentos apresentados a título de prestação de contas, a participação da responsável se limitou à mera organização da documentação enviada a título de prestação de contas, razão pela qual deve a responsável ser excluída da presente relação processual.
21.	Já as alegações do Sr. Fernando Sérgio de Melo Portinho e da Fundação de Apoio à Universidade do Rio de Janeiro não merecem prosperar.
22.	Os responsáveis não trouxeram aos autos elementos capazes de comprovar a boa e regular aplicação dos recursos federais transferidos à fundação por força do mencionado Convênio 59/2006.
23.	Como ressaltado pelo representante do parquet, nos termos dos arts. 20 e 21 da Lei 8.443/1992, não estaria elencada entres as hipóteses ensejadoras do trancamento das contas a situação de inoperância ou inviabilidade econômica e financeira das pessoas jurídicas que tenham causado prejuízo ao erário. Ademais, não se verifica, nos autos, caso fortuito ou de força maior, comprovadamente alheio à vontade do responsável, que tornaria materialmente impossível o julgamento de mérito do feito.
24.	Importa registrar que o responsável foi notificado, na fase interna da TCE, por meio do Ofício TCE/Port. 400/2013 - 09/2014, datado de 7/10/2014, estabelecendo prazo para sanear as irregularidades verificadas, o que não ocorreu. Ou seja, do fim da vigência do ajuste até sua notificação, transcorreu prazo em torno de seis anos, o que, como ressaltou a unidade técnica, não "determina, indistintamente, a impossibilidade de apreciação do processo e tampouco permite presumir ofensa ao devido processo legal."
25.	Cabia ao Sr. Fernando Sergio de Melo Portinho, então presidente da Furj e signatário do convênio, a prestação de contas dos recursos recebidos, nos termos da Cláusula Oitava (Da Operacionalidade) do termo de ajuste. Nesse sentido, a jurisprudência desta Corte é firme no tocante à responsabilidade pessoal do gestor pela comprovação da boa e regular aplicação dos recursos federais recebidos mediante convênio ou instrumentos congêneres. Nesse passo, todo aquele que utiliza ou gerencia recursos públicos, por dever constitucional e legal, submete-se ao encargo de demonstrar o correto emprego dos valores federais, nos termos dos arts. 70, parágrafo único, e 37, caput, da Constituição de 1988 e do art. 93 do Decreto-Lei 200, de 25 de fevereiro de 1967.
26.	Quanto ao Sr. Luis Carlos Dias da Costa, então superintendente geral da Furj, que optou por permanecer silente, verifica-se que autorizou a liberação de créditos para o pagamento das despesas do convênio e foi o responsável pela apresentação das prestações de contas parciais, inclusive assinando os relatórios de cumprimento do objeto, de execução físico-financeira, de bens adquiridos, de pagamentos efetuados e conciliação bancária, que se mostraram insuficientes para a comprovação da correta utilização dos recursos.
27.	Assim, não havendo nos autos elementos que possam comprovar a boa e regular aplicação dos recursos transferidos, adiro ao encaminhamento proposto pela unidade técnica e corroborado pelo representante do Ministério Público junto ao TCU, para julgar irregulares as contas da Fundação de Apoio à Universidade do Estado do Rio de Janeiro (Furj) e dos Srs. Fernando Sergio de Melo e Luis Carlos Dias da Costa, condená-los ao pagamento do débito apurado, atualizado monetariamente e acrescido dos juros de mora devidos, na forma da legislação em vigor, e aplicar-lhes a multa prevista no art. 57 da Lei 8.443/1992.
Ante o exposto, manifesto-me por que o Tribunal aprove o acórdão que ora submeto à apreciação deste Colegiado.
TCU, Sala das Sessões Ministro Luciano Brandão Alves de Souza, em 8 de setembro de 2020.
BENJAMIN ZYMLER 
Relator